【裁判字號】    95,台上,1069
【裁判日期】    950302
【裁判案由】    強盜
【裁判全文】
最高法院刑事判決            九十五年度台上字第一０六九號
    上  訴  人  乙○○
                        號在.
    選任辯護人  林詮勝律師
    上  訴  人  甲○○
                        樓（另案在台灣台北監獄台北分監執
                        行）
上列上訴人等因強盜案件，不服台灣高等法院中華民國九十四年
十二月三十日第二審判決（九十四年度上訴字第二七九一號，起
訴案號：台灣台北地方法院檢察署九十三年度偵字第一０二七八
號），提起上訴，本院判決如下：
    主    文
原判決關於乙○○部分撤銷，發回台灣高等法院。
其他上訴駁回。
    理    由
一、撤銷（乙○○）部分
本件原判決認定上訴人甲○○（另駁回其上訴，詳如後述）萌生
強劫他人財物之犯意，與上訴人乙○○共同基於意圖為自己不法
所有之犯意聯絡，於民國九十三年六月三日十六時許，由甲○○
攜帶膠帶，以及其所有，客觀上對人之生命、身體、安全足以造
成危害之藍波刀、土製尖刀、電擊棒各一支，帶領乙○○至台北
市○○街二二五巷十七弄山上，由被害人黃韻縈及何鳳言二人搭
蓋居住之鐵皮屋，佯稱要找綽號「老兄」之何鳳言，趁何鳳言開
門之際闖入（侵入住宅部分未據告訴），由甲○○持土製尖刀及
啟動電擊棒發出閃電，乙○○持甲○○交付之藍波刀架在何鳳言
脖子，控制黃韻縈及何鳳言行動，脅迫稱：配合一點，拿出值錢
物品等語，乙○○並依甲○○指示，以膠帶將何鳳言、黃韻縈雙
手反綁，至使何鳳言、黃韻縈二人不能抗拒，任由甲○○、乙○
○搜括客廳、房間內財物，計手機三支、手工藝品三十五件、VC
D 音響一台、點唱機二台、操控機一台、監視器二台及現金新台
幣（下同）二千元（總計價值二十萬元），搬至乙○○駕駛之五
二六０－ＦＥ號自用小客車內，再駕車逃逸。嗣經何鳳言、黃韻
縈報警，於同年六月四日二十一時五十分許，在台北縣板橋市○
○街四十八巷七弄十二號前為警查獲，自該車內及台北縣樹林市
○○街五十八號二樓等處起出上開贓物，並扣得藍波刀、土製尖
刀及電擊棒各一支等情。因而撤銷第一審關於乙○○部分之科刑
判決，改判依想像競合犯關係從一重仍論處乙○○共同意圖為自
己不法之所有，攜帶兇器，以強暴至使不能抗拒而取他人之物，
累犯罪刑。固非無見。
惟審理事實之法院，為發現真實或對被告之利益有重大關係之事
項，在客觀上認為應行調查之證據，均應依法詳為調查，然後基
於調查所得之心證，以為判斷事實之基礎。如事實尚非明確，而
有應調查之證據未予調查，遽行判決，即有應於審判期日調查之
證據未予調查之違法。乙○○及其原審選任辯護人於原審審理中
，主張戴某小時候因遭車禍，造成一耳聽不見，另一耳嚴重重聽
，且自幼智商低落，屬輕度智能障礙之人，雖已成年，心智年齡
仍介於九歲至十二歲之間，當日甲○○告知因被害人欠其朋友金
錢，要戴某一起同往叫被害人還錢，否則就強行搬走東西抵債，
甲○○在現場與被害人說什麼，乙○○根本不知道，不清楚狀況
，對本件行為認屬抵債之舉，並無強盜犯意等語為辯，並提出國
立台灣大學醫學院附設醫院診斷證明書二紙及台灣精神醫學會精
神科有關殘障鑑定作業規定為證，且請求由相關單位鑑定其智能
（原審卷第九十一至九十六頁）。原判決就此乙○○主張有利於
其之證據，未予調查、審酌，並未說明其理由，已有判決理由不
備之違法。倘乙○○確係極度重聽又智能低落者，甲○○復以討
債為由邀乙○○前往犯案，即難對乙○○以強盜罪相繩。且據黃
韻縈陳稱乙○○在現場都不說話，起初伊以為是啞吧，後來發現
乙○○都和甲○○在旁耳語，才知道不是啞吧等語（第一０二七
八號偵查卷第六十一頁背面），則乙○○是否極度重聽？其心智
有無缺陷致辨識能力顯著減低？甲○○究以何理由邀乙○○前往
犯案？乙○○在現場能否聽到被害人與甲○○對話之內容？其對
本件行為，有無不法所有之認識？倘有不法所有認識，其行為時
精神狀態如何？以上疑點，俱與乙○○犯罪是否成立、所犯罪名
為何或得否減輕其刑等適用法律論罪科刑至有關係，為乙○○之
重大利益，自有調查之必要性。原審未予調查，即行判決，亦有
應於審判期日調查之證據未予調查之違誤。乙○○上訴意旨執以
指摘原判決違背法令，非無理由，應認原判決關於乙○○部分，
有撤銷發回更審之原因。
二、駁回（甲○○）部分
按刑事訴訟法第三百七十七條規定：上訴於第三審法院，非以判
決違背法令為理由，不得為之。是提起第三審上訴，應以原判決
違背法令為理由，係屬法定要件，如果上訴理由狀未依據卷內訴
訟資料，具體指摘原判決不適用何種法則或如何適用不當，或所
指摘原判決違法情事，顯與法律規定得為第三審上訴理由之違法
情形，不相適合時，均應認其上訴為違背法律上之程式，予以駁
回。本件原判決綜合全部卷證資料，認上訴人甲○○有其事實欄
所載之犯行，已詳敘所憑之證據與認定之理由。對於甲○○辯稱
：伊前以二萬元代價向何鳳言購買毒品，因何鳳言所給份量不足
，伊就與乙○○一起去跟他要毒品，何鳳言說他沒有毒品，要我
們自己去找，伊怕何鳳言、黃韻縈反抗，經彼等同意予以捆綁並
拿走財物，或辯謂：伊不認識何鳳言、黃韻縈，係黃韻縈積欠伊
女友鍾佩真二萬元，始與鍾佩真及乙○○前往要債，鍾佩真因人
不舒服，待在車上未進去，伊非強劫財物，是泡茶談事情約三十
分鐘後，雙方吵起來，伊怕他們反抗，才予以捆綁，電擊棒放在
皮包內，未拿出來用云云，認係卸責之詞，不足採信，亦依調查
所得證據，逐一加以指駁及說明。因而撤銷第一審關於甲○○部
分之科刑判決，改判依想像競合犯關係從一重仍論處甲○○共同
意圖為自己不法之所有，攜帶兇器，以強暴至使不能抗拒而取他
人之物，累犯罪刑（處有期徒刑八年）。
上訴意旨略以：原判決事實認定甲○○尚以電擊棒犯案，理由記
載甲○○祇以大刀、小刀將被害人二人捆綁，有理由矛盾之違法
；何鳳言於原審陳稱其事後得知黃韻縈欠鍾佩真錢，可見本件係
債務糾紛，非強盜，原判決就此有利之證據未說明不予採信之理
由，有理由不備之違誤；甲○○曾要求傳訊黃韻縈、鍾佩真，調
查黃韻縈確積欠鍾佩真金錢，原審未予調查，有調查職責未盡之
違法云云。惟查被害人二人均陳稱甲○○等人持藍波刀、土製尖
刀及電擊棒行搶，原判決乃於事實欄記載甲○○與乙○○攜帶藍
波刀、土製尖刀及電擊棒犯案，理由內引據被害人二人之證言，
說明扣案藍波刀、土製尖刀及電擊棒均係甲○○等人持以犯罪之
兇器，並無理由矛盾之情形。又黃韻縈始終否認與鍾佩真有何債
務糾紛，何鳳言亦稱伊不知道黃韻縈與鍾佩真有無債務糾紛，上
訴意旨謂何鳳言陳稱黃韻縈欠鍾佩真錢，顯與卷內證據資料不相
適合，執此指摘，自非適法之第三審上訴理由。再黃韻縈已於第
一審到庭作證，被害人二人且已多次證述彼等與鍾佩真間無任何
債務糾紛，原審以本件事證已明，未再傳喚鍾佩真為無益之調查
，亦無違法可言。其餘上訴意旨，皆係對原審採證、認事之職權
行使及判決內已詳為論斷之事項，恣意為事實上之爭執，俱非適
法之第三審上訴理由。依上開說明，應認甲○○之上訴違背法律
上之程式，予以駁回。
據上論結，應依刑事訴訟法第三百九十七條、第四百零一條、第
三百九十五條前段，判決如主文。
中    華    民    國  九十五  年    三    月    二    日
                      最高法院刑事第八庭
                          審判長法官  張  淳  淙
                                法官  張  春  福
                                法官  呂  丹  玉
                                法官  洪  昌  宏
                                法官  蔡  彩  貞
      本件正本證明與原本無異
                                      書  記  官
中    華    民    國  九十五  年    三    月    七    日
                                                      J


司法院資訊處製作；財團法人民間司法改革基金會備份。
